【裁判字號】    98,上易,723
【裁判日期】    981222
【裁判案由】    分配表異議之訴
【裁判全文】
臺灣高等法院民事判決                 98年度上易字第723號
上  訴  人  丁○○
            丙○○
            乙○○
共      同
訴訟代理人  羅正展律師
被  上訴人  己○○
上列當事人間請求分配表異議之訴事件，上訴人對於中華民國98
年7月1日臺灣基隆地方法院98年度訴字第35號第一審判決提起上
訴，本院於民國98年12月8日言詞辯論終結，判決如下：
    主  文
上訴駁回。
第二審訴訟費用由上訴人負擔。
    事實及理由
一、上訴人起訴主張：
（一）被上訴人為臺灣基隆地方法院(下簡稱基隆地院)96年度執
      字第17284號給付借款強制執行事件之債權人，上訴人則
      為該事件之債務人。而基隆地院曾囑託臺灣臺東地方法院
      (下簡稱臺東地院)以97年度執助字第3號事件，就上訴人
      共有之「慶泉一號木製小型漁船」（下簡稱系爭漁船）乙
      艘予以查封，並委託訴外人戊○○、郭雲東代為保管。嗣
      上訴人於民國（下同）97年12月間收受基隆地院民事執行
      處為上列事件所製作之分配表（下簡稱系爭分配表）時，
      赫然發現被上訴人應優先分配之債權金額計新臺幣（下同
      ）501,942元部分，並無任何具體依據。經上訴人查證後
      ，發現上開債權實係被上訴人先行墊付訴外人戊○○自94
      年7月至97年4月間止（即系爭漁船拍定之日），為保管系
      爭漁船所支出；且被上訴人為圖牟利，竟謊稱所支出之保
      管費用高達537,361元，導致基隆地院民事執行處於系爭
      分配表上記載錯誤（被上訴人已收取上訴人丙○○薪資債
      權計35,419元，因此系爭分配表次序一之金額僅載為501,
      942元）。惟系爭漁船本身並無易腐及損壞之情事，船內
      又無其他貴重零件存在，且船舶如未獲主管機關事先核准
      ，不得任意離開港口航行，因此就類似系爭漁船之船舶於
      停靠碼頭期間，在實務上向來無庸委由專人長時間加以看
      守照料。足見被上訴人以系爭漁船需專人長期看顧為由，
      支出如此高額之「看顧管理費用」，顯無任何必要，其從
      中牟利之意圖昭然若揭。爰請求1.基隆地院96年度執字第
      17284號給付借款強制執行事件，於97年12月10日製作之
      分配，應更正如原審判決附表所示。2.確認被上訴人對上
      訴人之執行費537,361元債權不存在。
（二）對被上訴人抗辯之陳述：
    1.本案保管人戊○○96年7月9日民事陳報狀第2項陳述：「
      保管人原是系爭漁船之正式船員，無法異動他船，不能從
      事他船捕魚之工作，以致保管人於保管期間一直沒有工作
      收入，為此請依行政院勞工委員會所訂定勞工資本工資每
      月為15,840元酌定保管人之薪資」云云，足見被上訴人所
      稱代墊506,880元者，應屬保管期間保管人之薪資而言，
      保管人之薪資與漁船之保管費兩者不同，亦不得互為轉換
      ，將保管人薪資作為必要執行費用，實有未合，又被上訴
      人主張其代墊本件漁船保管人戊○○之薪津債權應列入執
      行分配表第1次序執行費項目優先受償云云。惟本件拍賣
      標的為慶泉一號小型漁船乙艘，其最低拍賣價格訂為500,
      000元，並以610,000元價格拍定，是被上訴人主張其代墊
      優先受償之薪資債權竟達537,361元，不但遠逾該漁船之
      最低拍賣價格，甚至接近其拍定價格，益見其所謂應優先
      受償之薪資債權過度膨脹。
    2.又依郭雲東陳報狀陳稱：戊○○是其弟弟，職業為砂石搬
      運工。並依戊○○96年度所得資料，載明其與台灣區第一
      資源回收物運銷合作社有生意往來，該回收物運銷合作社
      於96年間與戊○○生意往來而開立之營業所得資料共55筆
      ，有稅務電子閘門資料查詢表可稽，顯然戊○○要隨時收
      集廢紙、廢鐵、廢金屬等回收物，並且隨時運送至指定地
      點交貨，其工作之忙碌，南北奔波，在所難免，而其所謂
      每日5點至下午5點，花費12小時巡視本件漁船之證詞，實
      不可採且與郭雲東所述於船上看守相互矛盾。又大陸漁工
      須留在一定安置場所，非有天災及不可抗力之情形，不得
      上岸等，為眾所皆知之事實，則戊○○所稱為防患大陸漁
      工偷竊或破壞，必須長期看守云云，自不可採。
    3.又依漁業法規，85年前完成之木造漁船，均留有手動抽水
      孔，以防海上作業中，失去動力而無法抽水時使用，可是
      保管人卻捨棄不用，寧可充電用電力抽水，致生無謂之浪
      費，顯見費用毫無必要。
（三）原審為上訴人敗訴之判決，上訴人不服，嗣於本院上訴聲
      明為：1.原判決廢棄。2.上開廢棄部分，就原審96年度執
      字第17284號給付借款強制執行事件，於97年12月10日製
      作之分配，應更正如原審判決附表所示。3.確認被上訴人
      對上訴人之執行費537,361元債權不存在。
二、被上訴人則以下列辯詞置辯：
（一）系爭漁船經法院查封後，係委由第三人戊○○代為保管，
      且保管系爭漁船期間所支出之保管維修費用及管理人之報
      酬等費用，均已預納，為兩造在原審所不爭執，並經證人
      戊○○到庭證稱屬實。而證人戊○○既受執行法院委託保
      管系爭漁船，自應使系爭漁船維持可正常使用之狀態，俾
      使系爭漁船於日後拍賣時可拍得較高之價格，故其為保存
      執行標的物即系爭漁船所支出之保管、修理及人力報酬等
      費用，性質上既係為債權人共同利益而支出之費用，自屬
      共益費用，則其債權人即被上訴人既已將該筆費用預納予
      保管人即證人戊○○，自可對該筆共益費用主張優先受償
      。
（二）被上訴人所預納之系爭漁船94年12月9日至97年4月15日之
      保管維修費合計30,481元部分，係維護系爭漁船處於可正
      常使用狀態之必要支出乙情，有各項支出單據為證，並經
      證人戊○○到庭證述屬實，是以系爭漁船係因經執行法院
      扣押而禁止出港航行作業，其停泊在港內期間，為保存漁
      船，無論港內移泊、維修，均需添加油料以供發動機械，
      並藉由發動引擎儲存電力，維持系事漁船內部機械的正常
      運作，並適時地進行漁船維修，加強保全漁船，免因扣押
      期間因疏於維修而致船體破漏，或因機械故障而生意外並
      減損漁船價值，自屬被上訴人為債權人利益而保存系爭漁
      船所支出之費用，均屬共益費用。
（三）被上訴人請求上訴人支付其預納保管人自94年7月20日起
      至97年4月18日止之看管報酬費用506,880元部分：雖上訴
      人以僱工看管費用非屬強制執行費用云云，惟系爭漁船既
      停泊於港口而需人看管，並由執行法院於94年7月20日指
      定由證人戊○○保管，試想，若無證人戊○○之妥善保管
      ，系爭漁船除無營運價值外，經年累月地風吹雨打，船體
      恐難維持完整，遑論拍賣之際可拍得較高之價格，勢必僅
      淪為拆解廢船之廢鐵價格，如何能以610,000元之高價賣
      出？
（四）於本院答辯聲明：上訴駁回。
三、兩造不爭執事項：(見本院98年10月26日準備程序筆錄)
（一）系爭漁船經法院查封後，係委由第三人戊○○代為保管，
      且保管系爭漁船期間所支出之保管維修費用及管理人之報
      酬等費用，均已由執行債權人即被上訴人預納。
（二）被上訴人所預納之系爭漁船94年12月9日至97年4月15日之
      保管維修費合計30,481元。
（三）系爭漁船業於97年4月18日以610,000元的價格拍定。
四、兩造爭執事項：
（一）被上訴人所支出之保管人報酬506,680元，是否為必要之
      執行費用，得否於基隆地院96年度執字第17284號強制執
      行事件中優先分配受償？
（二）被上訴人所支出之保管維護費用30,481元，是否為必要之
      執行費用，得否在基隆地院96年度執字第17284號強制執
      行事件中優先分配受償？
五、得心證之理由：
（一）按強制執行之費用，以必要部分為限，由債務人負擔，並
      應與強制執行之債權同時收取；又按債權人因強制執行而
      支出之費用，得求償於債務人者，得準用民事訴訟法第91
      條之規定，向執行法院聲請確定其數額。前項費用及其他
      為債權人共同利益而支出之費用，得求償於債務人者，得
      就強制執行之財產先受清償。再按所謂費用，指執行費及
      必要費用而言。債權人為強制執行而支出之執行費及必要
      費用，使執行程序得以開始及進行，性質上係為其他債權
      人之共同利益而支出，二者均屬於執行程序費用，亦為共
      益費用，為期公平，自應較其他債權優先受償。所謂其他
      為債權人共同利益而支出之費用，指在執行程序外為保存
      執行標的物所支出之必要費用，此乃維持執行標的物之存
      在所必需，直接對債權人有利益，自應許其就強制執行之
      財產，優先受償，以維公平。
（二）查上訴人主張戊○○與台灣區第一資源回收物運銷合作社
      有生意往來，96年間與戊○○生意往來而開立之營業所得
      資料共55筆，戊○○因回收每月平均所得為基本工資之2.
      29倍至2.41倍之多，其須隨時依指示收集、採購廢紙等回
      收物，隨時運送至指定地點交貨銷售，工作忙碌，南北奔
      波，在所難免，故所謂每日5點至下午5點，花費12小時巡
      視系爭漁船，以避免被大陸漁工偷竊或破壞，實不可採云
      云，經查證人戊○○於本院98年9月30日準備期日中固自
      承確有與台灣區第一資源回收物運銷合作社生意往來，並
      將資源回收交予運銷班長，成交55筆，金額43萬多元之事
      實，惟亦證稱保管船是白天，傍晚後做資源回收，有回收
      就交，時間不一定，回收班長離伊家約一百公尺等語（見
      本院卷第76頁），是以證人戊○○作資源回收生意與保管
      系爭漁船之時間並不衝突，且證人戊○○家距運銷班長回
      收點僅一百公尺，亦能縮短回收運送之時間，再者，證人
      戊○○一年回收僅55筆，平均一筆大約集一星期之回收量
      ，可見戊○○應非如上訴人所稱因回收每月平均所得為基
      本工資之2.29倍至2.41倍之多，即須受指示並「隨時」運
      送至指定地點交貨，南北奔波等情。又查上訴人另主張停
      泊內港之系爭漁船，由於不受外海強風巨浪之侵襲，是無
      長時間保管之必要性云云，經查證人戊○○於本院98年9
      月30日準備期日中證稱，伊每二、三天一次發動系爭漁船
      引擎，漆油漆一次，有看到髒的地方就打掃，每天去巡邏
      ，並巡視船艙有無積水，從早上5點半到傍晚5點，伊不是
      整天坐在船上，是時常在巡視，不是馬上走，要將這些事
      情做完才走等語（見本院卷第75頁背面），證人即時常將
      其新允利號漁船停在系爭漁船旁之漁夫甲○○於同上開期
      日中亦證稱，伊看到戊○○在抽水，不抽水會沈船等語（
      見本院卷第74頁背面），再參以上訴人提出之系爭漁船停
      於漁港內情形照片（見原審卷第65頁至第68頁），外觀油
      漆、器材尚稱良好；且系爭漁船於97年4月18日以610,000
      元的價格拍定等情，亦為兩造所不爭執，已如前述，可見
      系爭漁船保管人戊○○確實為保存系爭漁船維持良好狀態
      而付出心力，才能使系爭漁船維持良好狀態而得拍定取得
      不錯之價格，而非最終以一堆廢鐵賤賣，且依證人甲○○
      之上開證詞並可知系爭漁船如不加以保養，仍會發生沈船
      之結果，益證證人戊○○之保管行為確有其必要性，當非
      在港內即毋庸為保管行為，從而保管而付出之勞務，自應
      給予報酬，至證人甲○○雖證稱伊僅一星期看到戊○○來
      抽水一次，看在岸邊坐一下跟別人聊天就走了等語（見本
      院卷第74頁背面、第75頁中段），然查證人甲○○亦證稱
      伊早上六點就出港作業，伊不一定每天都出港捕魚，看天
      氣，伊都是早出晚歸等語（見本院卷第74頁倒數第二行、
      第76頁背面），可見證人甲○○並不是每天出港捕魚，且
      係早出晚歸，又如何從早到晚皆看得到戊○○做何事？故
      證人甲○○所證一星期才看到戊○○一次之情，應係證人
      甲○○白天皆不在港內，所以無法觀其全貌之故，當無法
      證明戊○○對系爭漁船無進行多項之保管行為，至上訴人
      主張被上訴人為戊○○之妹婿，其證言難採信云云，惟查
      戊○○亦為上訴人之叔叔，是以兩造均為戊○○之至親，
      證人戊○○當無偏袒一方之餘地，其證言應可採，從而上
      訴人此部分主張，應不可採。是以給付保管人戊○○依斯
      時行政院勞工委員會所定勞工基本工資每月15,840元標準
      ，在保管期間32個月之報酬506,880元，尚屬合理。
（三）再查被上訴人所預納之系爭漁船94年12月9日至97年4月15
      日之保管維修費合計30,481元部分，業有戊○○出具之收
      據及保養維護費用明細影本為證（見原審卷第107頁至第1
      09頁），並經證人戊○○於原審98年4月30日言詞辯論期
      日證述屬實（見原審卷第128頁），應認為真正。雖上訴
      人主張系爭漁船係85年前完成之木造漁船，均須配備手動
      抽水器及手動抽水孔，以防海上作業中，失去動力而無法
      抽水時使用，但保管人卻捨此等設備不用，寧可以電瓶充
      電或以柴油發動引擎充電方式來抽水，致生無謂之浪費，
      此項費用毫無必要性云云，然查就如上訴人所稱手動抽水
      器乃防海上作業失去動力時所備，是以平常使用或保養時
      ，當然係使用發動引擎充電方式抽水，況依常理判斷，引
      擎亦有定期發動之必要，並藉由發動引擎儲存電力，維持
      系爭漁船內部機械的正常運作，是以上訴人上開主張，實
      有違常理，是以上開保管維修費，自屬被上訴人為債權人
      利益而保存系爭漁船所支出之費用。
（四）末查系爭漁船經法院查封後，係委由第三人戊○○代為保
      管，且保管系爭漁船期間所支出之保管維修費用及管理人
      之報酬等費用，均已由執行債權人即被上訴人預納等情，
      為兩造所不爭執，已如前述，揆諸首開規定及說明，上開
      保管維修費及管理人之報酬等費用，應屬「其他為債權人
      共同利益而支出之費用」，被上訴人自得就上開費用，求
      償於債務人，並就強制執行之財產優先受償。雖上訴人復
      主張保管人之薪資與漁船之保管費不同，支出性迴異，亦
      不得互為轉換，應非強制執行所支出之必要費用云云。然
      查證人戊○○受執行法院委託保管系爭漁船，目的乃使系
      爭漁船能維持可正常使用之狀態，俾使系爭漁船於日後拍
      賣時可拍得較高之價格，已如前述，故證人戊○○為保存
      執行標的物即系爭漁船所支出之保管、修理及人力報酬等
      費用，性質上皆應係為債權人共同利益而支出之費用，自
      屬共益費用，上訴人此部分主張應不足採。
（五）綜上所述，上訴人應給付之上開保管維護費用及保管人之
      報酬合計537,361元（506,880＋30,481＝537,361）既屬
      必要之執行費用，自得在基隆地院96年度執字第17284號
      強制執行事件中優先分配受償。從而，請求基隆地院96年
      度執字第17284號給付借款強制執行事件，於97年12月10
      日製作之分配，應更正如原審判決附表所示，暨確認被上
      訴人對上訴人之執行費537,361元債權不存在，均無理由
      ，應予駁回。原審為上訴人敗訴之判決，並無不合。上訴
      意旨指摘原判決不當，求予廢棄改判，為無理由，應予駁
      回。
（六）又本件事證已臻明確，兩造其餘之攻擊或防禦方法及證據
      ，經本院斟酌後，認為不足以影響本判決之結果，自無逐
      一詳予論駁之必要，併此敘明。
六、據上論結，本件上訴為無理由，依民事訴訟法第449條第1項
    、第78條，判決如主文。
中    華    民    國    98    年    12    月    22    日
                    民事第五庭
                        審判長法  官  李錦美
                              法  官  陳博享
                              法  官  黃雯惠
正本係照原本作成。
不得上訴。
中    華    民    國    98    年    12    月    23    日
                              書記官  秦慧榮

司法院資訊處製作；財團法人民間司法改革基金會備份。
